臺灣高等法院刑事判決　　　　　　　　95年度上訴字第3965號
上　訴　人　臺灣桃園地方法院檢察署檢察官
上　訴　人
即　被　告　甲○○
被　　　告　乙○○
　　　　　　丙○○
上列上訴人因被告等妨害秩序等案件，不服臺灣桃園地方法院94
年度易字第1549號，中華民國95年9月7日第一審判決（起訴案號
：臺灣桃園地方法院檢察署94年度偵字第8554、11622、17621號
、追加起訴案號：同署94年度偵字第7890號），提起上訴，本院
判決如下：
    主  文
原判決撤銷。
甲○○公然聚眾，首謀施強暴脅迫，處有期徒刑陸月，如易科罰
金，以百元折算壹日；又共同連續首謀集會經該主管機關命令
解散而不解散，仍繼續舉行經制止而不遵從，處拘役伍拾日，如
易科罰金，以佰元折算壹日。
乙○○共同公然聚眾，下手實施強暴脅迫，處有期徒刑捌月。
丙○○共同公然聚眾，下手實施強暴脅迫，處有期徒刑陸月，如
易科罰金，以百元折算壹日；又共同首謀集會經該主管機關命
令解散而不解散，仍繼續舉行經制止而不遵從，處有期徒刑月
，如易科罰金，以佰元折算壹日。應執行有期徒刑捌月，如易
科罰金，以百元折算壹日。
    事  實
一、甲○○（別稱「史明」，曾因偽造文書罪經本院判處有期徒
    刑六月，如易科罰金以參佰元折算一日，緩刑三年，現尚在
    緩刑期中）為「獨立台灣會」之發起人，其為阻止中國國民
    黨黨主席連戰（現已卸任）出訪大陸，並宣揚其政治理念，
    遂於94年3月間，首謀在臺北縣新莊市○○路110巷17號之獨
    立臺灣會辦事處，向前往辦事處之不特定人宣揚其前往臺灣
    桃園國際機場（原名中正國際機場，下同）之抗議計畫。甲○○先謀議以燃放鞭炮作為抗議示威之手段，嗣於94年 4月
    26日，召集「獨立台灣會」之成員丙○○、乙○○及其他姓
    名、年籍不詳之成年人數十人前往機場。同日上午10時30分
    許，甲○○到達臺灣桃園國際機場，聚眾進入機場第2航廈3
    樓大廳後，甲○○為表達抗議連戰出訪大陸，明知鞭炮類製
    品以引燃火藥方式發出火花及巨大聲響等聲光效果為其目的
    ，若操作使用不當，極易生危險，故施放者應選擇地點空曠
    處，並應注意隨火藥爆裂、碎屑噴散所生熱力及撞擊力可能
    致一定範圍內之人受有傷害，竟仍與丙○○、乙○○及現場
    年籍不詳之成年人士數人，基於施強暴脅迫之犯意聯絡，由
    甲○○下令放炮，現場姓名年籍不詳之成年人士、丙○○等
    人即先後拿出事先準備之鞭炮，分別交由丙○○ 2次、乙○○3次（第4次為警方阻止）下手實施強暴脅迫點燃鞭炮，並
    擲向在場之群眾地面，侵害上開群眾及當時在出境大廳往來
    旅客之通行自由，而妨害機場出境大廳之往來秩序。
二、乙○○在上開該機場第2航廈3樓大廳有燃放鞭炮之情而遭檢
    察官以涉嫌妨害秩序犯嫌聲請羈押獲准，甲○○、丙○○於
    94年 4月28日上午6、7時許得知乙○○遭羈押之消息，乃在
    其臺北縣新莊市○○路110巷17號3樓住處，決定前往臺灣桃
    園看守所、臺灣桃園地方法院檢察署進行抗議，甲○○並基
    於概括犯意，由甲○○、丙○○於同年5月3日11時45分許，
    在臺灣桃園看守所門外，共同首謀指揮到場群眾及宣傳車、
    計程車，並先後向在場群眾演講、帶領呼喊口號，進行抗議
    ，經主管機關即桃園縣政府警察局桃園分局現場指揮官謝瑞
    祥先於同日11時53分許舉牌「警告」，旋於同日11時55分許
    、11時56分許，再度舉牌「解散命令」；於同日11時58分許
    ，謝瑞祥再度舉牌「解散命令」，並以擴音器告知行為違法
    ；於同日12時 0分許，謝瑞祥再度舉牌「解散命令」，惟甲○○、丙○○於此期間均不遵從解散命令，繼續在宣傳車上
    帶領呼喊口號。迄至同日12時15分許，甲○○、丙○○始帶
    領群眾離去。旋甲○○又承前概括犯意，前去臺灣桃園地方
    法院檢察署門外，首謀指揮到場群眾及宣傳車、計程車，並
    向在場群眾演講，進行抗議，經主管機關即桃園縣政府警察
    局桃園分局現場指揮官蕭玉華先於同日12時23分許舉牌「警
    告」，並以擴音機告知行為違法，惟甲○○不予理會；於同
    日12時26分許，蕭玉華再度舉牌「解散命令」，並以擴音機
    告知行為違法，惟甲○○仍不遵從解散命令；於同日12時29
    分許，蕭玉華再度舉牌「制止」，並以擴音機告知違法，惟
    甲○○仍不遵從解散命令。迨至同日12時40分許，始率眾離
    去。
三、案經內政部警政署航空警察局移送及臺灣桃園地方法院檢察
    署檢察官自動檢舉偵查起訴，暨桃園縣政府警察局桃園分局
    報請同署檢察官偵查後追加起訴。
    理  由
壹、犯罪事實欄一部分：
一、訊據被告甲○○固坦承於94年 4月26日上午在桃園中正國際
    機場有喊「放炮」；被告乙○○雖經本院合法傳喚而不到庭
    ，惟據其於原審審理時之陳述、及被告丙○○於本院審理時
    之供述，亦均坦承於上開時、地有點燃鞭炮之事實，惟其三
    人均矢口否認有妨害秩序之犯行，辯稱：伊等沒有妨害秩序
    之意思等語。
二、經查：
  (一)被告甲○○坦承於94年4 月26日上午在桃園中正國際機場有
    喊「放炮」，被告乙○○、丙○○坦承於上開時、地有點燃
    鞭炮等情，且有卷附照片、蒐證光碟（其中被告乙○○部分
    為員警現場蒐證拍攝，而被告丙○○部分則係自媒體新聞中
    翻拍錄製），並有扣案金龍牌長壽砲49排、鞭炮包裝袋2 個
    可佐，是被告乙○○、丙○○確於94年4 月26日上午在桃園
    中正國際機場遵從被告甲○○下令而點燃鞭炮施放之情，即
    可認定。
  (二)被告甲○○、乙○○、丙○○就於上開時地點燃鞭炮施放之
    目的，固辯稱：當時是因為有穿黑衣之黑道，為了自衛，所
    以就放鞭炮云云。然依卷附照片及蒐證光碟，均未見被告乙○○、丙○○點燃鞭炮時身旁周遭有所謂「黑衣人」出現，
    且證人陳文榮於原審審理時亦證稱：「（當時在丙○○丟鞭
    炮之四周是否有黑衣人出現？）應該沒有」、「（據媒體記
    者之拍攝當天出境大廳是否有黑衣人出現？）黑衣人是四處
    流竄，丙○○丟鞭炮時，四周沒有黑衣人」、「（乙○○丟
    鞭炮時，場地是否有黑衣人出現？）應該沒有」等語（見原
    審卷第73頁），已屬無據。再者，被告甲○○於原審審理時
    先供稱：「‧‧‧我們放鞭炮的時候，媒體才衝出來，警察
    當時也不在，是我們放鞭炮的時候，警察才衝出來，當時我
    們以為警察是要保護我們這些人，所以當時警察衝出來的時
    候，是擋在我們跟黑道的中間‧‧‧」云云（見原審卷第52
    頁）；惟經原審勘驗現場光碟後則供稱：「‧‧‧那時候我
    本來說不要放鞭炮，是因為警察一靠過來，大家興奮，所以
    才開始放鞭炮‧‧‧」云云（見原審卷第62頁）；又被告丙○○於偵訊時先供稱：「因為我們聽到有很多臺灣人遭毆打
    ，所以放鞭炮要嚇黑衣人。（光碟片無黑衣人身影，意見？
    ）我的意思是怕有黑衣人在現場突然出現攻擊我們，所以放
    鞭炮狀聲勢」、「（為何說放炮是要嚇黑衣人？）要問史明
    （即被告甲○○）才知道」云云（以上見94年度偵字第8554
    號卷第32頁、第85頁）；於原審審理時乃供稱：「我們到航
    廈的時候，我們要進去的時候，沿途看到臺灣的老人被一些
    穿黑衣人打，甲○○說就放鞭炮，我們就放鞭炮，主要是那
    邊很多穿黑色衣服的人在裡面走來走去，我們主要是保護自
    己」、「我沒有看到警察在我身邊，那個時候我們上去的時
    候，看到很多老年人，然後他們就被打，而且他們手上沒有
    任何武器，就是被打，我只是要自我保衛而已」云云（見原
    審卷第28頁、第52頁）；惟經原審勘驗現場光碟後則供稱：
    「警察圍在我們的前面，然後黑道份子要衝進來我們這邊打
    人，我們是要自衛，才放鞭炮，我們不是對警察、媒體放鞭
    炮」云云（見原審卷第62頁），足認被告甲○○對究係放鞭
    炮引來警察，抑或警察靠近使大家興奮，所以才開始放鞭炮
    ？被告丙○○對究係聽說，抑或親見老人被攻擊而受傷？及
    在機場第2航廈3樓大廳是否有見到黑衣人，抑或害怕黑衣人
    突然出現而施放鞭炮，抑或黑道份子已衝過來攻擊？彼等相
    互、前後供述均屬不一。又參酌證人鍾敏祥、洪正財、陳文
    榮均於偵查中證稱：當天因有群眾聚集，我們奉命在現場執
    行0426專案，維持現場秩序。我們有看到丙○○燃放鞭炮往
    群眾方向丟，鍾敏祥、洪正財有阻止，但她還是繼續丟，當
    鍾敏祥、洪正財欲阻止時，她就閃躲繼續丟」等語（見94年
    度偵字第8554號卷第35至36頁），則被告甲○○、乙○○、
    丙○○若確係為防範黑衣人攻擊，為何在警方到達並制止被
    告丙○○施放鞭炮行為時，被告丙○○仍閃躲警方而持續施
    放鞭炮？況現場根本沒有黑衣人出現，已據證人陳文榮證述
    明確，警方靠近被告等人之目的，自非為隔開被告等集會及
    黑衣人，而應係為阻止被告丙○○、乙○○施放鞭炮無訛，
    均證渠等上開所辯，實屬事後卸責之詞，不足採信。末徵以
    被告乙○○於偵查時已供稱：「（為何要在機場丟擲點燃鞭
    炮？）以洩心中對連戰的不平，中共通過反分裂法，結果連
    戰還要跑去中國，這是我心中對他的不滿」等語（見94年度
    他字第772號偵查卷第13頁），而被告乙○○於該次檢察官
    訊問中，絲毫未提及有任何「黑衣人」之情，此係被告乙○○經羈押後應檢察官偵訊，應無與他人串供之虞，且所陳符
    合卷附照片、蒐證光碟及證人陳文榮所證當時現場無黑衣人
    、及被告甲○○召集該次集會之目的，應堪採信。
  (三)按刑法第150條聚眾強暴脅迫罪，須具備「公然聚眾」、「
    有強暴、脅迫之行為」、「有危害地方安寧秩序之認識」3
    要件；而公然聚眾固係指由首謀者聚合不特定之多數人，隨
    時可以增加之謂，而參與之行為人主觀上必須具備認識多眾
    集合結果，可得藉合同力實施強暴脅迫，且有決心參與其行
    為之意思及其行為有妨害秩序之認識始足當之，有最高法院
    90年度臺上字第3963號判決意旨可資參照。而查：
  1.被告甲○○於偵查時供稱：「（機場攔車跟放鞭炮的事是誰
    策劃？）都是我自己策劃的。（何時計畫？如何策劃？）約
    在一個月前在新莊中平路的辦事處策劃，我的辦事處人來人
    往，我就跟來的人說我的計畫，告訴他們有興趣的人就來，
    鞭炮約在2、3天前購買」等語（見94年度偵字第8554號卷第
    86頁）；而被告丙○○於偵查時亦供稱：「‧‧‧我不知道
    成員有多少，當天機場人很多，我不確定有多少獨台會的成
    員，我是獨自前往去現場會合，當天是史明號召大家一起去
    。（號召的對象？）大家都知道當天連戰要出國，很多人打
    電話詢問是否去現場，對象是誰不確定，史明表示要去，所
    以大家就跟他一起去。（前往現場的目的？）抗議連戰出賣
    臺灣。（事前如何規劃攔阻連戰車隊事宜及現場放鞭炮事宜
    ？）都是史明策劃的」等語（見94年度偵字第8554號卷第31
    至32頁），顯見被告甲○○於94年 3月間，即在臺北縣新莊
    市○○路 110巷17號之獨立臺灣會辦事處，向前往辦事處之
    不特定人宣揚其前往臺灣桃園國際機場之抗議計畫，再由渠
    等自行決定是否前往參加抗議。又證人鍾敏祥、洪正財、陳
    文榮於偵查中亦均證稱：他們都跟著史明活動，因為在燃放
    鞭炮前，伊等有看到史明在公開發表言論等語（見94年度偵
    字第8554號卷第35至37頁），並有手持書寫有「連戰出賣臺
    灣」等字語文宣海報之現場照片附卷可稽，足認被告甲○○
    首謀以宣揚、公開發表言論等方式聚集不特定人參與該次抗
    議連戰前往大陸之集會。
  2.被告甲○○於94年 4月26日上午10時30分聚眾進入臺灣桃園
    國際機場第2航廈3樓大廳，由被告甲○○發號施令燃放鞭炮
    ，被告丙○○應聲燃放鞭炮丟擲，迨至員警鍾敏祥、洪正財
    上前阻止，被告丙○○未及時罷手，反加以閃躲並繼續燃放
    丟擲鞭炮等情，業據證人鍾敏祥、洪正財、陳文榮於偵查中
    結證綦詳，而被告丙○○亦坦承有施放2次鞭炮（見94年度
    偵字第8554號卷第85頁）。又證人陳文榮於原審審理時復陳
    明案發時臺灣桃園國際機場第2航廈3樓出境大廳人山人海，
    被告丙○○乃係持鞭炮往群眾方向之地面丟擲，而被告乙○○燃放鞭炮之際，其身旁有多人聚集，竟無特定目標任意丟
    擲點燃之鞭炮，此外被告丙○○、傳榮嵐前開時、地燃放鞭
    炮之際，四周無「黑衣人」出沒等語（見原審卷第72至75頁
    ），再者，原審當庭勘驗被告丙○○在臺灣桃園國際機場施
    放鞭炮之新聞媒體翻拍光碟結果，被告丙○○前方為媒體記
    者，媒體記者與被告丙○○間有一段距離，被告丙○○左後
    方有群眾，後方為屋柱，右方站立少數幾人，被告丙○○以
    右手向站立身旁之男子拿取點燃之鞭炮，迅速以右手將點燃
    之鞭炮朝其身體左側地面丟擲，鞭炮爆炸並產生火花，原站
    立被告丙○○兩側之群眾隨即後退（見原審卷第第71頁）；
    另原審當庭勘驗被告乙○○在中正國際機場之採證光碟結果
    ，被告乙○○自被告丙○○手中拿取鞭炮，彼時員警站立被
    告乙○○兩側，被告乙○○前方有一排媒體記者拍攝，其取
    得鞭炮點燃，以左手往前丟擲，前後共計3次施放，被告乙○○欲第4次施放鞭炮之際為警上前阻止（見原審卷第61至
    62 頁），俱徵被告丙○○、傅榮燃放鞭炮之時、地有群眾
    在場。另依卷附內政部警政署航空警察局採證照片所示（見
    94 年度偵字第8554號偵查卷第21至25頁），被告乙○○所
    點燃之鞭炮係在他人腳邊引爆產生火花（見94年度偵字第
    8554號卷第21至22頁），或在空中爆炸（見94年度偵字第
    8554號卷第23至24頁），雖未可認定被告乙○○點燃鞭炮後
    ，有直接朝在他人或群眾「身上」丟擲，然鞭炮類製品以引
    燃火藥方式發出火花及巨大聲響等聲光效果為其目的，若操
    作使用不當，極易生危險，故施放者應選擇地點空曠處，並
    應注意隨火藥爆裂、碎屑噴散所生熱力及撞擊力可能致一定
    範圍內之人受有傷害，此為一般具備理性之人所共見共知之
    事。惟在群眾圍繞中，被告甲○○仍執意下令放炮，被告丙○○、傅榮燃則下手施放鞭炮，且由上開勘驗結果及採證照
    片所示，鞭炮爆炸地點明顯緊鄰群眾，並令被告丙○○兩側
    之群眾隨即後退，已屬對上開群眾施強暴行為無訛。另臺灣
    桃園國際機場第2航廈3樓出境大廳，係屬國門，目的係供出
    境民眾往來之用，隨時有不特定人經過通行，被告等人聚眾
    在該處燃放鞭炮，所造成火花及巨大聲響，將脅迫不特定之
    出境旅客不敢往前或需繞道而行，亦已阻礙其通行自由。
  3.又被告甲○○於原審審理時坦承鞭炮於上高速公路就已經分
    發給大家（見原審卷第38頁），被告丙○○、乙○○於偵查
    中亦稱：伊等在機場大廳收受他人交付之鞭炮（見94年度偵
    字第8554號卷第32頁、94年度他字第 772號卷第13頁），足
    見被告甲○○聚眾進入機場第2航廈3樓出境大廳後即多人分
    持鞭炮。又被告丙○○於偵查中並稱：「（航警局所做筆錄
    說史明叫我們放鞭炮，「我們」是指何人？）他沒有具體指
    明說是何人，有拿鞭炮的人就放」等語（見94年度偵字第第
    8554號卷第34頁），再參以從機場停車處徒步進入出境大廳
    ，顯有相當距離，被告甲○○等人下車後即分別攜帶上開鞭
    炮進入，且在機場第2航廈3樓出境大廳周遭無黑衣人情況下
    ，被告甲○○逕仍下令放炮，被告丙○○、乙○○則在收受
    同行其他人交付之鞭炮後點燃施放，自屬預謀而協同施強暴
    脅迫之行為。又按刑法上構成要件要素固有主觀要件要素與
    客觀要件要素，而衡量主觀要件要素，除被告之供述外，仍
    應參酌各項客觀證據與行為以為認定。本件被告甲○○、乙○○、丙○○為具備一般理性之人，均明知為出境交通樞紐
    之臺灣桃園國際機場第2航廈3樓大廳本質上將容納不特定人
    出國，且鞭炮類製品引燃後隨火藥爆裂碎屑噴散所生熱力及
    撞擊力可能致一定範圍內之人受有傷害，而引燃鞭炮所造成
    火花及巨大聲響，將迫使不特定之出境旅客不敢往前或需繞
    道而行，亦會阻礙其通行自由，惟被告甲○○猶首謀施令被
    告乙○○、丙○○等多眾，在上址持點燃鞭炮朝人群所在處
    地面拋擲，即可認定渠等均明知而仍執意為之，符合「故意
    」之要件，且主觀上對該等行為將妨害臺灣桃園國際機場往
    來秩序亦有所認識甚明。至被告甲○○等聚集處之「獨立臺
    灣會」人士，手持書寫「出賣臺灣」等字語之文宣海報乙情
    ，認被告甲○○等人點燃鞭炮之目的，係在表達對連戰出訪
    大陸之不滿，惟此乃行為人之犯罪動機，不因渠等主觀上為
    表達政治言論之動機而得異其評價，否則不啻宣示民眾得憑
    表達政治立場或渲洩個人情緒之念，任意在不特定人往來頻
    繁之交通樞紐恣意為燃放鞭炮等可能危及他人生命、身體之
    舉措，當非立法者基於防止妨礙他人自由、維持社會秩序之
    目的，而立法禁止聚眾施強暴脅迫行為並加以論罪科刑，適
    度限制憲法第11條所定人民意見表達自由之本意。
貳、犯罪事實欄二部分：
一、訊據上訴人即被告甲○○固不否認於94年5月3日有至臺灣桃
    園看守所、臺灣桃園地方法院檢察署聲援乙○○之事實，惟
    矢口否認有何違反集會遊行法之犯行，辯稱：伊當天沒有看
    到員警舉牌，且當天只是分別在臺灣桃園看守所、臺灣桃園
    地方法院檢察署前停一下而已，不能算是集會云云。又訊據
    被告丙○○固坦承在94年5月3日有至臺灣桃園看守所、臺灣
    桃園地方法院檢察署聲援乙○○之事實，惟矢口否認有違反
    集會遊行法之犯行，辯稱：當天參加的人不是伊召集的等語
    。
二、經查：
  (一)被告甲○○於94年5月3日以聲援乙○○為由，未經許可首謀
    指揮群眾至臺灣桃園看守所、臺灣桃園地方法院檢察署前進
    行抗議，經主管機關 3次以上舉牌警告命令解散，而拒未遵
    從；被告丙○○於臺灣桃園看守所現場亦有帶領呼喊口號等
    情，有卷附現場照片59幀（見94年度偵字第7890號偵查卷第
    11至40頁）、蒐證光碟 2片可稽。而依現場照片所示及原審
    勘驗蒐證光碟結果：就臺灣桃園看守所部分，員警先於同日
    11時53分許舉牌「警告」，復於同日11時55分許、11時56分
    許、11時58分許、12時 0分許舉牌「解散命令」；就臺灣桃
    園地方法院檢察署部分，警方則分別於同日12時23分許舉牌
    「警告」、於12時26分許舉牌「解散命令」、於12時29分許
    舉牌「制止」，且證人蕭玉華、謝瑞祥於偵查中已證稱：當
    天於臺灣桃園監獄（即臺灣桃園看守所）、臺灣桃園地方法
    院檢察署前之集會並未經過申請，且有命令解散 3次以上等
    語明確（見94年度偵字第7890號卷第97頁）。
  (二)被告甲○○、丙○○雖以前詞置辯，惟查：
  1.按集會遊行法第29條集會、遊行經該管主管機關命令解散而
    不解散，繼續舉行經制止而不遵從之罪，所處罰者，係繼續
    舉行集會不遵從解散及制止命令之行為，且僅處罰首謀者，
    而不及於其他參與之人。又所謂「首謀」，不限於首倡謀議
    之人，凡於集會現場參與指揮群眾，並對多眾集團居於領導
    地位之人亦應屬之。查本件被告丙○○坦承其於臺灣桃園看
    守所時，確有於宣傳車上呼喊口號（見原審卷第83頁），而
    經原審當庭勘驗在臺灣桃園看守所之蒐證光碟結果亦認：「
    光碟時間00：39：24（現場時間上午11時58分），甲○○站
    立於宣傳車上，並帶領呼喊口號」、「光碟時間00：43：11
    （現場時間上午12時 0分），甲○○站立於宣傳車上，丙○○帶領呼喊口號，警方以擴音機告知違法，其後甲○○帶領
    呼喊口號」（見原審卷第76頁），堪認係屬真實。又帶領呼
    喊口號，本為聚集人氣、振奮精神之用，將令使群眾在呼口
    號之驅使下盤據不散。基此，被告丙○○在94年5月3日12時
    0分臺灣桃園看守所現場指揮官謝瑞祥第3度舉牌「解散命令
    」後，仍接替被告甲○○帶領群眾呼喊口號，令使群眾聚集
    而不散去，自應認被告丙○○係集會現場參與指揮群眾呼口
    號，進而抗拒主管機關命令解散，已屬「首謀」無訛，尚不
    因其在內部組織上為被告甲○○助手而有不同。
  2.94年5月3日被告甲○○、丙○○先後在臺灣桃園看守所前向
    在場群眾演講、帶領呼喊口號，進行抗議，警方先於同日11
    時53分許舉牌「警告」，接著於同日11時55分許、11時56分
    許、11時58分許、12時 0分許舉牌「解散命令」，而被告甲○○復帶領群眾在臺灣桃園地方法院檢察署前集會時，警方
    亦分別於同日12時23分許舉牌「警告」、於12時26分許舉牌
    「解散命令」、於12時29分許舉牌「制止」，已如前述。查
    上開牌示，本即有一定尺寸，且字體亦有相當，另參諸被告
    甲○○、丙○○於警方該日11時58分許、12時許舉牌時，均
    先後站立於宣傳車上帶領群眾呼喊口號，警方並以擴音機告
    知行為違法，其後被告甲○○並在宣傳車上持麥克風與員警
    對話之情，最後警方上前站於被告甲○○站立之宣傳車旁，
    並在宣傳車旁舉牌。則由上情觀之，被告甲○○、丙○○當
    知悉遭員警舉牌。另被告甲○○帶領群眾在臺灣桃園地方法
    院檢察署前集會時，員警為上開 3次舉牌時，均有以擴音器
    告知行為違法，而被告甲○○當時均站於臺灣桃園地方法院
    檢察署前，衡情被告甲○○亦無不知員警舉牌之理。另參以
    被告甲○○於原審審理時先稱：「第 1次是在看守所那裡，
    第 2次是到地檢署及法院這裡，當時看守所的警察並沒有出
    來，都在裡面，然後我只有看到舉牌 1次，但是我們隨即離
    開，第 2次在地檢署的時候，沒有看到舉牌」云云（見原審
    卷第56頁）；後稱：「舉牌的部份我沒有注意到，當時我的
    感覺是說警察很客氣，就是不敢出來，都在機關裡面，所以
    在機關裡面有沒有舉牌，我看不清楚，就是第 3次到法院的
    時候，那個時候有看到舉牌」云云（見原審卷第57頁）；又
    於原審勘驗關於臺灣桃園看守所集會遊行之蒐證光碟後，詢
    問其意見其稱：「我沒有看到警察舉牌」云云（見原審卷第
    76頁），則被告甲○○前後就是否有看見員警舉牌乙節，前
    後說詞不一，是被告甲○○辯稱：沒有看到員警舉牌云云，
    顯非可採。
  3.按集會遊行法第2條第1項規定：「本法所稱集會，係指於公
    共場所或公眾得出入之場所舉行會議、演說或其他聚眾活動
    」，查被告甲○○、丙○○先後於臺灣桃園看守所前，站立
    在豎立「臺灣獨立」、「消滅外來殖民體制」等字語宣傳看
    板之宣傳車上，帶領群眾呼喊口號；另被告甲○○其後復至
    臺灣桃園地方法院檢察署前，對群眾發表演說，有卷附蒐證
    照片（見94年度偵字第7890號卷第27、29至31頁），並經原
    審當庭勘驗蒐證光碟結果無誤（見原審卷第76、77頁），雖
    整個抗議過程尚稱和平理性，但已符合前開集會遊行法第 2
    條第1項所稱之「集會」，而依集會遊行法第8條之規定，應
    事先向主管機關申請許可後始得為之。再者，憲法第11條雖
    明文保障人民之言論自由，惟所謂之言論自由，亦非漫無目
    的限制之自由，因此憲法第23條乃明文規定：「以上各條列
    舉之自由權利，除為防止妨礙他人自由、避免緊急危難、維
    持社會秩序或增進公共利益所必要者外，不得以法律限制之
    」，從而立法院乃本於維持社會秩序之目的制定集會遊行法
    ，以兼顧言論自由之保障及社會秩序之維護，否則社會大眾
    若人人各憑所好主張言論自由，社會終將陷於脫序亂象，亦
    非全體人民之福，是被告甲○○辯稱上開活動非屬集會云云
    ，即不足採。
  (三)本件事證明確，被告甲○○、丙○○此部分犯行均洵堪認定
    ，應依法論科。
參、論罪
  (一)按修正後刑法第2條第1項之規定：「行為後法律有變更者，
    適用行為時之法律。但行為後之法律有利於行為人者，適用
    最有利於行為人之法律」，係規範行為後法律變更所生新舊
    法比較適用之準據法，於新法施行後，應適用新法第2條第1
    項之規定，為「從舊從輕」之比較；比較時應就罪刑有關之
    共犯、未遂犯、想像競合犯、牽連犯、連續犯、結合犯，以
    及累犯加重、自首減輕暨其他法定加減原因（如身分加減）
    與加減例等一切情形，綜其全部罪刑之結果而為比較（最高
    法院95年第 8次刑事庭會議決議參照）。查被告甲○○、丙○○行為後，連續犯、易科罰金之折算標準之規定，均有修
    正：(1)連續犯部分：刑法第56條連續犯之規定業於94年2月2
    日修正公布刪除，並於95年7月1日施行，則被告甲○○之犯
    行，因行為後新法業已刪除連續犯之規定，此刪除雖非犯罪
    構成要件之變更，但顯已影響行為人刑罰之法律效果，自屬
    法律有變更。(2)被告丙○○因分論併罰而應依刑法第51條第
    5 款定其應執行之刑，依修正後之規定，合併之刑期不得逾
    30年，較之修法前不得逾20年為重。(3)易科罰金之折算標準
    部分：刑法第41條第 1項業於94年1月7日修正公布，並於95
    年7月1日施行，修正前刑法第41條第 1項前段規定：「犯最
    重本刑為5年以下有期徒刑以下之刑之罪，而受6個月以下有
    期徒刑或拘役之宣告，因身體、教育、職業、家庭之關係或
    其他正當事由，執行顯有困難者，得以1元以上3元以下折算
    1 日，易科罰金」，又被告甲○○、丙○○行為時之易科罰
    金折算標準，修正前罰金罰鍰提高標準條例第 2條前段（現
    已刪除）規定，就其原定數額提高為100倍折算1日，則本件
    被告甲○○、丙○○行為時之易科罰金折算標準，應以銀元
    300元折算1日，經折算為新臺幣後，應以新臺幣 900元折算
    為1日；修正後刑法第41條第1項前段則規定：「犯最重本刑
    為5年以下有期徒刑以下之刑之罪，而受6個月以下有期徒刑
    或拘役之宣告者，得以新臺幣1,000元、2,000元或 3,000元
    折算 1日，易科罰金」，此項修正屬科刑規範事項之變更，
    其折算標準為裁判時所應諭知，亦屬法律變更。(3)經綜合比
    較前述新、舊法結果，修正後規定並未較有利於行為人，則
    應依修正後刑法第2條第1項前段規定，適用行為時（即修正
    前）之法律。
  (二)犯罪事實欄一部分，核被告甲○○所為，係犯刑法第150 條
    第 2項之首謀施強暴脅迫罪；被告丙○○、乙○○所為則均
    係刑法第150條第2項之下手實施強暴脅迫罪。犯罪事實欄二
    部分，核被告甲○○、丙○○所為，均係犯集會遊行法第29
    條之罪。又按其二人以上朝同一目標共同參與犯罪之實施者
    ，謂之「聚合犯」，如刑法分則之公然聚眾施強暴、脅迫罪
    、參與犯罪結社罪、輪姦罪等是，因其本質上即屬共同正犯
    ，故除法律依其首謀、下手實施或在場助勢等參與犯罪程度
    之不同，而異其刑罰之規定時，各參與不同程度犯罪行為者
    之間，不能適用刑法總則共犯之規定外，其餘均應引用刑法
    第28條共同正犯之規定（最高法院81年台非字第 233號判例
    意旨參照）。是被告甲○○、丙○○間就所犯集會遊行法第
    29條之罪、及被告丙○○、乙○○間就所犯刑法第150條第2
    項之下手實施強暴脅迫罪，各有犯意聯絡，及行為分擔，均
    為共同正犯。又被告甲○○先後首謀帶領群眾前往臺灣桃園
    看守所、臺灣桃園地方法院檢察署進行抗議，經分別受主管
    機關命令解散而不解散，仍繼續舉行經制止而不遵從，所犯
    時間緊接，犯罪構成要件相同，顯係基於概括犯意為之，應
    依修正前刑法第56條連續犯之規定以 1罪論，並加重其刑。
    又被告甲○○、丙○○所犯上開 2罪，犯意各別，罪名不同
    ，應予分論併罰。按「滿80歲人之行為，得減輕其刑」，刑
    法第18條第 3項定有明文，查被告甲○○行為時已滿80歲，
    爰依該條規定就其所犯上開 2罪分別減輕其刑，且所犯集會
    遊行法第29條之罪部分並依法先加後減之。
  (三)公訴人追加起訴雖認被告丙○○首謀在臺灣桃園地方法院檢
    察署大門進行集會，經主管機關命令解散而不遵從，亦涉犯
    集會遊行法第29條之罪嫌，惟被告丙○○於檢察官訊問時供
    稱：該次集會伊是跟甲○○一起來，伊是聽命於甲○○，和
    甲○○一起去的，伊沒有指揮群眾、車隊等語（見94年度偵
    字第7890號偵查卷第61、62頁）；於原審審理時供稱：「（
    當天你到現場，你是發起人嗎？）我是跟著甲○○老師去的
    。‧‧‧（那天去的人是否是你召集的？）不是」等語（見
    原審卷第80、82頁），而甲○○於檢察官訊問時陳稱：「（
    這次的集會遊行是誰召集？）是我」等語（見94年度偵字第
    7890號偵查卷第61頁）；於原審審理時復稱：「（當天是你
    發起要去聲援乙○○？）是。‧‧‧（你是如何召集別人到
    看守所、地檢署......？）當天有人送我回新莊，我在新莊
    住處告訴他們要幫乙○○打氣。（你是何時告訴丙○○要到
    前開地點？）當天丙○○也有送我回新莊，是在送我回住處
    時在我住處告訴丙○○。（你是怎麼決定車、麥克風等方式
    ？）我從事這些活動已有10年了，這些東西不用特定準備，
    是我決定要開宣傳車去的。（丙○○有無跟你討論是否要開
    宣傳車、找人去？）我自己決定的」等語（見原審卷第80、
    82頁），堪認該次集會活動係被告甲○○所召集並自行決定
    活動方式，則在無其他證據下，自難逕認被告丙○○亦為首
    倡謀議本件集會活動之人。此外，依卷附蒐證光碟，亦查無
    被告丙○○在臺灣桃園地方法院檢察署集會抗議期間，有如
    前開在臺灣桃園看守所現場指揮官謝瑞祥第3 度舉牌「解散
    命令」後，仍接替被告甲○○帶領群眾呼喊口號，令使群眾
    聚集而不散去，而得認被告丙○○在集會現場參與指揮群眾
    呼口號，進而抗拒主管機關命令解散之首謀情形，此部分本
    應為被告丙○○無罪之諭知，惟公訴人既認此部分與前開所
    犯集會遊行法第29條而予論罪科刑部分，有裁判上一罪關係
    ，爰不另為無罪之諭知。
肆、撤銷理由及量刑
  (一)原審以被告甲○○所犯集會遊行法第29條之罪部分，犯罪事
    證明確，而予以論罪科刑，固非無見，惟被告丙○○亦同參
    與在臺灣桃園看守所集會之首謀，原審判決未予論列，即有
    未合。被告甲○○上訴意旨仍執陳詞否認有聽到警方命令解
    散云云，雖為無理由，惟檢察官上訴意旨執上開事由指摘原
    判決不當，則為有理由，應由本院將原判決此部分撤銷改判
    。
  (二)原審對被告甲○○所犯刑法第150條第2項之首謀施強暴脅迫
    罪；被告丙○○、乙○○所犯刑法第150條第2項之下手實施
    強暴脅迫罪；及被告丙○○所犯集會遊行法第29條之罪部分
    ，未詳審酌卷證，遽為其等無罪之判決，於法尚有違誤，檢
    察官上訴意旨執此指摘，為有理由，亦應由本院將原判決此
    部分均予撤銷改判。
  (三)爰審酌憲法雖賦予人民集會遊行之權利，惟脫序之集會遊行
    常易伴隨侵害他人權益或嚴重增加社會成本支出，為兼顧言
    論自由之保障及社會秩序之維護，立法者乃制訂集會遊行法
    ，而被告甲○○、丙○○、乙○○等人既身處民主法治時代
    ，一切作為均應依法而行，而不應任意違法侵害他人。又衡
    以被告等在臺灣桃園國際機場第2航廈3樓大廳施放鞭炮，已
    侵害在場之群眾及當時在出境大廳往來之不特定旅客之通行
    自由，而妨害機場出境大廳之往來秩序，此風殊不可長，惟
    均未因而致人於死傷，情節尚非嚴重。又另在臺灣桃園看守
    所、臺灣桃園地方法院檢察署違法集會之情，時間不長，手
    段尚稱平和，所生危害亦非重大，及被告甲○○、丙○○、
    乙○○犯罪之動機、目的、各次實際參與之情形、智識程度
    及犯後態度等一切情狀，分別量處如主文第2、3、4 項所示
    之刑，並就被告丙○○所犯 2罪定應執行刑及依修正前刑法
    第41條第1項前段、修正前罰金罰鍰提高標準條例第2條前段
    ，就被告甲○○、丙○○所處之刑及被告丙○○所定執行刑
    均諭知如易科罰金，以銀元300元折算1日。
伍、被告乙○○經本院合法傳喚，無正當之理由不到庭，爰不待
    其陳述，逕行判決。
據上論斷，應依刑事訴訟法第369條第1項前段、第364條、第299
條第1項前段、第371條，集會遊行法第29條，刑法第11條、第 2
條第1項前段、第28條、第56條（修正前）、第150條第 2項、第
18 條第3項、第41條第1項前段（修正前）、第51條第5款（修正
前），罰金罰鍰提高標準條例第1條、第2條前段（修正前），判
決如主文。
本案經檢察官王壬貴到庭執行職務。
中　　華　　民　　國　　96　　年　 　5　　月　　 8　　日
　　　　　　　　　刑事第一庭審判長法　官  蔡  長  溪
　　　　　　　　　　　　　　　　  法　官  林  俊  益
　　　　　　　　　　　　　　　　  法　官  陳  春  秋
以上正本證明與原本無異。
公然聚眾首謀、下手實施強暴脅迫部分如不服本判決，應於收受
送達後十日內向本院提出上訴書狀，其未敘述上訴之理由者並得
於提起上訴後十日內向本院補提理由書（均須按他造當事人之人
數附繕本）。
其餘不得上訴。
                                  書記官  李  家  敏
中　　華　　民　　國　　96　　年　　5 　　月　　15　　日
附錄：本案論罪科刑法條全文
集會遊行法第29條
集會、遊行經該管主管機關命令解散而不解散，仍繼續舉行經制
止而不遵從，首謀者處 2 年以下有期徒刑或拘役。
刑法第150條（公然聚眾施強暴脅迫罪）
公然聚眾，施強暴脅迫者，在場助勢之人，處 1年以下有期徒刑
、拘役或300元以下罰金。
首謀及下手實施強暴脅迫者，處6月以上5年以下有期徒刑。